臺灣高等法院高雄分院民事判決　八十八年度上字第四一二號
　　上　訴　人　Ｏ○○
　　　　　　　　Ｔ○○
　　上　訴　人　玄○○○
　　　　　　　　Ａ○○
　　　　　　　　ｄ○○
　　　　　　　　癸○○
　　　　　　　　寅○○
　　　　　　　　辰○○
　　　　　　　　亥○○
　　　　　　　　ａ○○○
　　　　　　　　戊○○
　　　　　　　　己○○
　　　　　　　　午○○
　　　　　　　　Ｇ○○
　　　　　　　　子○○
　　　　　　　　ｂ○○○
　　　　　　　　丁○○
　　　　　　　　未○○
　　　　　　　　Ｉ○○
　　　　　　　　李蘇仁香 LE.
　　　　　　　　李哲祥 LEE.
　　　　　　　　天○○ ○○○.
　　　　　　　　辛○○ ○○○.
　　　　　　　　ｅ○○
　　　　　　　　Ｈ○○
　　　　　　　　黃○○
　　　　　　　　宙○○
　　　　　　　　丑○○
　　　　　　　　宇○○
　　　　　　　　巳○○
　　　　　　　　Ｄ○○○
　　　　　　　　Ｃ○○○
　　　　　　　　申○○
　　　　　　　　地○○
　　　　　　　　壬○○
　　　　　　　　Ｊ○○
　　　　　　　　酉○○
　　　　　　　　丙○○○
　　　　　　　　Ｋ○○○
　　　　　　　　卯○○
　　　　　　　　Ｂ○○
　　　　　　　　ｃ○○○
　　　　　　　　Ｆ○○○
　　　　　　　　庚○○
　　　　　　　　乙○○
　　　　　　　　甲○○○
　　　　　　　　Ｙ○○○○
　　　　　　　　戌○○
　　　　　　　　Ｅ○○
　　　　　　　　Ｚ○○
　　　　　　　　Ｍ○○○
　　　　　　　　Ｑ○○
　　　　　　　　Ｘ○○
　　訴訟代理人　Ｒ○○○
　　上　訴　人　Ｐ○○
　　訴訟代理人　Ｓ○○
　　　　　　　　Ｗ○○
　　　　　　　　Ｖ○○
　　　　　　　　Ｕ○○
　　被上訴人　　ｆ○○
　　　　　　　　堅銘興業有限公司
　　法定代理人　Ｎ○○○
　　訴訟代理人　Ｌ○○
右當事人間請求分割共有物事件，上訴人對於中華民國八十八年六月八日臺灣屏東地
方法院八十四年度訴字第六九五號第一審判決提起上訴，本院判決如左：
   主    文
原判決關於分割方法部分暨訴訟費用（確定部分除外）之裁判均廢棄。
兩造共有坐落屏東縣東港鎮○○段一一三０地號面積０．０二六三六二公頃，同段一
一二九地號面積０．０八０九０二公頃，同段四四九地號面積０．一一五六三０公頃
，同段四三八地號面積０．一０六八五六公頃，同段四四一地號面積０．０一三三公
頃五筆土地，分割方法為如原判決附圖所示  (乙)案Ａ１部分面積０．０一三三公頃
、Ａ２部分面積０．一０六八五六公頃、Ａ３部分面積０．０二六三六二公頃、Ａ４
部分面積０．０四六一一四公頃、Ａ５部分面積０．０一八０六九公頃分歸被上訴人
，按應有部分被上訴人ｆ○○五０五六一分之三八六０五，被上訴人堅銘興業有限公
司五０五六一分之一一九五六共有；Ｂ１部分面積０．０二二九三０公頃、Ｂ２部分
面積０．０二六０七七公頃分歸上訴人Ｏ○○、Ｔ○○，按應有部分各二分之一共有
；Ｃ部分面積０．０一九六０三公頃分歸上訴人Ｐ○○、Ｓ○○、Ｑ○○、Ｘ○○，
按應有部分各四分之一共有；Ｄ部分面積０．０一五三一五公頃分歸上訴人Ｗ○○、
Ｕ○○、Ｖ○○，按應有部分上訴人Ｗ○○、Ｕ○○各五分之二，上訴人Ｖ○○五分
之一共有；Ｅ部分面積０．０一一六六八公頃分歸上訴人Ｚ○○、Ｍ○○○，按應有
部分上訴人Ｚ○○十分之七，上訴人Ｍ○○○十分之三共有；Ｆ部分面積０．０一二
二五二公頃分歸上訴人玄○○○、Ａ○○、ｄ○○、癸○○、寅○○、辰○○、亥○
○、ａ○○○、戊○○、己○○等十人（下稱玄○○○等十人）公同共有；Ｇ部分面
積０．０一二二五二公頃分歸上訴人午○○、丁○○、Ｇ○○、子○○、ｂ○○○、
未○○、Ｉ○○、ｅ○○、Ｈ○○、黃○○、宙○○、丑○○、宇○○等十三人（下
稱午○○等十三人）公同共有；Ｈ部分面積０．０一二二五二公頃分歸上訴人巳○○
、Ｄ○○○、Ｃ○○○、申○○、地○○、Ｅ○○、壬○○、Ｊ○○、酉○○、丙○
○○、Ｋ○○○、卯○○、李蘇仁香、Ｂ○○、ｃ○○○、李哲祥、Ｆ○○○、李逸
祥、李光祥、庚○○、乙○○、甲○○○、Ｙ○○○○、戌○○二十四人（下稱巳○
○等二十四人）公同共有。被上訴人堅銘興業有限公司、ｆ○○、上訴人Ｐ○○、Ｓ
○○、Ｑ○○、Ｘ○○、Ｗ○○、Ｕ○○、Ｖ○○、Ｚ○○、Ｍ○○○等人應分別補
償上訴人Ｏ○○、Ｔ○○、玄○○○等十人、午○○等十三人、巳○○等二十四人之
金額如附表所示。
第一、二審訴訟費用，除確定部分外，由上訴人Ｏ○○、Ｔ○○各負擔十四分之一，
Ｐ○○、Ｓ○○、Ｑ○○、Ｘ○○各負擔七十分之一，Ｗ○○、Ｕ○○各負擔五六分
之一，Ｖ○○負擔一一二分之一，Ｚ○○負擔四二分之一，張洪杏林負擔九八分之一
，玄○○○等十人連帶負擔二八分之一，午○○等十三人連帶負擔二八分之一，巳○
○等二十四人連帶負擔二八分之一，被上訴人ｆ○○負擔八二三二０分之三八六０五
，餘由堅銘興業有限公司負擔。
    事    實
甲、上訴人Ｏ○○、Ｔ○○方面：
一、聲明：求為判決：(一)原判決關於分割方法部分廢棄，另為適法之分割。
二、陳述：除與原判決記載相同者，茲予引用外，補稱：按原審計算系爭土地之每坪
    單價價值過高，致兩造當事人間互為補償之金額極不合理，此由鈞院調閱之屏東
    地方法院八十八年度執字第二四０五號執行卷即明。由上訴人提出之計算表，對
    照原審之鑑定報告、八十八年公告現值、屏東地方法院第三次拍賣金額（最後仍
    未拍定，債權人係撤銷強制執行領取債權憑證）之每平方公尺單價，亦可證明原
    審鑑定報告與市價差距過大，如以之作互為補償之標準，兩造之權益將有失平衡
    。為求公平起見，上訴人茲以屏東地方法院第三次拍賣價格為依據，計算兩造互
    為補償之金額。
三、證據：除援用第一審所提證據外，補提屏東地方法院民事執行處通知影本一份、
    分割方案影本一份、補償標準對照表一份、鑑定報告節本影本一份、地價謄本影
    本五份、附件一、附件二、更正後附件二、畸零地管理規則影本一份為證，並聲
    請調閱屏東地方法院八十八年執字第二四０五號卷。
乙、上訴人Ｕ○○、Ｖ○○、Ｗ○○方面：
一、聲明：另為適法之分割。
二、陳述：除與原判決記載相同者，茲予引用外，補稱：原判決分割之土地其面向屏
　　187線20米道路A4、B1、C、D 等部分土地，其界線與建築線斜交角度為四十五度
　　，屬屏東縣畸零地使用規則第二條所稱地界曲折之畸零地。爰依該規則第七條地
　　界曲折基地，第二向基地界線與建築線斜交角度不滿六十度或超過一百二十度者
　　及第八條非經整理均不得建築。是故，以上土地均無法建築。
三、證據：除援用第一審所提證據外，補提屏東縣畸零地使用規則影本一份。
丙、被上訴人ｆ○○、堅銘興業有限公司方面：
一、聲明：求為判決：駁回上訴。
二、陳述：與原判決記載相同者，茲予引用。
三、證據：援用第一審所提證據。
丁、上訴人玄○○○、Ａ○○、ｄ○○、癸○○、寅○○、辰○○、亥○○、ａ○○
    ○、戊○○、己○○、午○○、丁○○、Ｇ○○、子○○、ｂ○○○、未○○、
    Ｉ○○、ｅ○○、Ｈ○○、黃○○、宙○○、丑○○、宇○○、巳○○、Ｄ○○
    ○、Ｃ○○○、申○○、地○○、Ｅ○○、壬○○、Ｊ○○、酉○○、丙○○○
    、Ｋ○○○、卯○○、李蘇仁香、Ｂ○○、ｃ○○○、李哲祥、Ｆ○○○、李逸
    祥、李光祥、庚○○、乙○○、甲○○○、Ｙ○○○○、戌○○、Ｚ○○、Ｍ○
    ○○、Ｗ○○、Ｋ○○○、丁○○、Ｅ○○均未於言詞辯論期日到場，亦未提出
    書狀作何聲明或陳述。
    理    由
一、查分割共有物之訴，係固有必要共同訴訟，訴訟標的對於共同訴訟之各人必須合
    一確定，則原審被告Ｏ○○、Ｔ○○等人上訴，其效力及於未上訴之其他被告，
    爰將其他被告玄○○○、Ａ○○、ｄ○○、癸○○、寅○○、辰○○、亥○○、
    ａ○○○、戊○○、己○○、午○○、Ｇ○○、子○○、ｂ○○○、丁○○、未
    ○○、Ｉ○○、李蘇仁香、李哲祥、李逸祥、李光祥、ｅ○○、Ｈ○○、黃○○
    、宙○○、丑○○、宇○○、巳○○、Ｄ○○○、Ｃ○○○、申○○、地○○、
    壬○○、Ｊ○○、酉○○、丙○○○、Ｋ○○○、卯○○、Ｂ○○、ｃ○○○、
    Ｆ○○○、庚○○、乙○○、甲○○○、Ｙ○○○○、戌○○、Ｅ○○、Ｚ○○
    、Ｍ○○○、Ｑ○○、Ｘ○○、Ｐ○○、Ｓ○○、Ｗ○○、Ｖ○○、Ｕ○○等人
    併列為上訴人。次查，上訴人上訴人玄○○○、Ａ○○、ｄ○○、癸○○、寅○
    ○、辰○○、亥○○、ａ○○○、戊○○、己○○、午○○、丁○○、Ｇ○○、
    子○○、ｂ○○○、未○○、Ｉ○○、ｅ○○、Ｈ○○、黃○○、宙○○、丑○
    ○、宇○○、巳○○、Ｄ○○○、Ｃ○○○、申○○、地○○、Ｅ○○、壬○○
    、Ｊ○○、酉○○、丙○○○、Ｋ○○○、卯○○、李蘇仁香、Ｂ○○、ｃ○○
    ○、李哲祥、Ｆ○○○、李逸祥、李光祥、庚○○、乙○○、甲○○○、Ｙ○○
    ○○、戌○○、Ｚ○○、Ｍ○○○、Ｗ○○、Ｋ○○○、丁○○、Ｅ○○等人，
    經合法通知，均未於言詞辯論期日到場，核無民事訴訟法第三百八十六條各款所
    列情形，此部分爰依被上訴人之聲請，由其一造辯論而為判決。
二、本件被上訴人起訴主張坐落屏東縣東港鎮○○段一一三０地號面積０．０二六三
    六二公頃  (重測前為內關帝段三一０地號面積０．０二七八公頃)，同段一一二
    九地號面積０．０八０九０二公頃 (重測前為內關帝段三一一地號面積０．０八
    二四公頃)，同段四四九地號面積０．一一五六三０公頃  (重測前為內關帝段三
    一四地號面積０．一一一四公頃) ，同段四三八地號面積０．一０六八五六公頃
    (  重測前為內關帝段三一五地號面積０．一０一六公頃)，同段四四一地號面積
    ０．０一三三公頃  (重測前為內關帝段三一五─四地號面積０．０一四七公頃)
    土地為兩造所共有，應有部分被上訴人堅銘興業有限公司二九四０分之四二七，
    被上訴人ｆ○○八二三二０分之三八六０五，上訴人Ｏ○○、Ｔ○○各十四分之
    一，Ｐ○○、Ｓ○○、Ｑ○○、Ｘ○○各七十分之一，Ｗ○○、Ｕ○○各五六分
    之一，Ｖ○○一一二分之一，Ｚ○○四二分之一，Ｍ○○○九八分之一，如原判
    決主文第一項所示上訴人玄○○○等十人之被繼承人及再轉被繼承人李正時之應
    有部分為二八分之一，原判決主文第二項所示上訴人午○○等十三人再轉被繼承
    人李便時之應有部分為二八分之一，原判決主文第三項所示上訴人巳○○等二十
    四人之再轉被繼承人李平時之應有部分為二八分之一，上開土地並無因使用目的
    不能分割之情形，兩造就該土地亦未訂立不分割之約定，兩造無法協議分割等情
    ，求為分割共有物之判決（原判決命上訴人玄○○○等十人應就其被繼承人李正
    時所遺系爭土地應有部分各二八分之一所有權辦理繼承登記、上訴人午○○等十
    三人應就其被繼承人李便時所遺系爭土地應有部分各二八分之一所有權辦理繼承
    登記及上訴人巳○○等二十四人應就其被繼承人李平時所遺系爭土地應有部分各
    二八分之一所有權辦理繼承登記部分，業經確定）。
三、上訴人Ｕ○○、Ｖ○○、Ｗ○○則以：原判決分割之土地其面向屏187線20米道
    路A4、B1、C、D等部分土地，其界線與建築線斜交角度為四十五度，屬屏東縣畸
    零地使用規則第二條所稱地界曲折之畸零地。爰依該規則第七條地界曲折基地，
    第二向基地界線與建築線斜交角度不滿六十度或超過一百二十度者不得建築等語
    ，資為抗辯。
四、本件被上訴人主張之上開事實，業據其提出土地登記簿謄本及地籍圖謄本為證。
    查系爭土地，兩造並無不得分割之特約，依其使用目的又非不能分割，因分割方
    法無法達成協議，被上訴人依民法第八百二十四條第二項規定，訴請以判決分割
    系爭土地，核無不合，應予准許。次查，系爭系爭土地形狀，關帝段四四一、一
    一三０地號土地為三角形，同段四三八、四四九地號土地為梯形，同段一一二九
    地號土地為四邊形。上開土地使用情況，四四一地號為空地，四三八、四四九地
    號土地種植短期作物玉米，一一二九、一一三０地號土地種植短期作物紅豆。又
    上開土地面臨道路情形，四四一地號土地西北側、四四九地號土地北側、四三八
    地號西北側均面臨二十公尺寬道路，四三八地號土地東北側面臨十二公尺寬道路
    ，四三八、四四九地號土地南側、一一二九、一一三０地號土地北側均面臨五公
    尺寬道路等情，業經原法院至現場勘驗明確，製有勘驗筆錄在卷足稽，並囑託屏
    東縣東港地政事務所派員實施測量，有複丈成果圖附卷可按。爰審酌系爭土地上
    僅種植短期作物，其上並無建物，又該土地分別面臨五公尺、十二公尺及二十公
    尺寬之道路，其所面臨道路寬度越寬，其價值亦較高，及四四一、一一三０地號
    土地為三角形，四三八地號土地亦呈梯形，地形較不方正，及兩造各自所陳之意
    願，並慮及分割後之土地不致成為畸零地，俾便日後規劃供建築使用，及平衡南
    北地段土地價值之差異，與被上訴人堅銘興業有限公司、ｆ○○，上訴人Ｏ○○
    、Ｔ○○，上訴人Ｐ○○、Ｓ○○、Ｑ○○、Ｘ○○，上訴人Ｗ○○、Ｕ○○、
    Ｖ○○，上訴人Ｚ○○、Ｍ○○○等人，分別表明願繼續保持共有，乃定分割方
    法如附圖  (乙)案所示，兩造各自取得之土地位置及面積，以及部分共有人就仍
    保持共有之土地其等之應有部分比例，均分別如主文第二項前段所示。至於，上
    訴人Ｕ○○、Ｖ○○、Ｗ○○等三人抗辯受分配之土地（即分割方案乙之Ｄ部分
    ）之基地界線與建築斜交之角度不滿六十度或超過一百二十度，而依法不得建築
    云云。惟查，共有物之分割應為整體考量，上訴人所得Ｄ部分土地，有西北側面
    臨二十公尺道路可供通行，雖其界線與建築線斜交角度為四十五度，屬屏東縣畸
    零地使用規則第二條所稱地界曲折之畸零地，而無法建築，惟並非不可使用。至
    A4、B1、C等部分土地南面面臨五公尺寬之道路，應可供建築。末查，本件分割
    方法，兩造取得之土地位置不同價值亦不相同，受分配之不動產，價格不相當，
    自應予以適當之價格補償之，始符合公平經濟之原則。系爭土地之價值參酌屏東
    地方法院八十八年度執字第二四０五號執行案第三次拍賣金額，則其平均地價為
    每平方公尺一萬三千零六十五‧二元，則依各人分得土地增減價值，按各共有人
    員應有部分比例計算結果（四捨五入），各共有人增減金額分述如下：堅銘興業
    有限公司增加三十八萬八千九百十八元，ｆ○○增加一百二十五萬五千七百八十
    四元，Ｐ○○、Ｓ○○、Ｑ○○及Ｘ○○各增加十一萬九千七百七十元，Ｗ○○
    及Ｕ○○各增加十四萬九千七百十三元，Ｖ○○增加七萬四千八百五十六元，Ｚ
    ○○增加十九萬九千六百零八元，Ｍ○○○增加八萬五千五百四十六元，Ｏ○○
    及Ｔ○○各減少四十一萬三千六百三十九元，玄○○○等十人公同共有減少六十
    五萬一千九百八十元，午○○等十三人公同共有減少六十五萬一千九百八十元，
    巳○○等二十四人公同共有減少六十五萬一千九百八十元，則兩造互為補償之金
    額如附表所示。
五、綜上所述，原判決分割方法未斟酌系爭土地經財團法人台灣公證鑑定中心鑑定後
    ，適逢國內社會經濟狀況變遷，整體經濟環境處於不景氣中，土地之價值大幅滑
    落，系爭土地之價值亦顯著降低，此觀系爭土地八十八年度公告現值、屏東地方
    法院八十八年度執字第二四０五號執行案第三次拍賣金額自明。原判決依上開鑑
    定報告計算系爭土地之補償金，尚欠允洽。足見原判決分割方法尚有未洽。上訴
    意旨指摘原判決此部分不當，求予廢棄改判，為有理由，爰由本院將原判決此部
    分廢棄，改判如主文第二項所示。
六、據上論結，本件上訴為有理由，依民事訴訟法第四百五十條、第七十九條但書、
    第八十一條、第八十五條第一項但書第二項、第四百六十三條、第三百八十五條
    第一項前段，判決如主文。
中　　　華　　　民　　　國　　九十一　　年　　　四　　　月　　　十　　　日
                                      臺灣高等法院高雄分院民事第四庭
~B1審判長法官　曾錦昌
~B2法　　　官　曾玉英
~B3法　　　官　林紀元
右為正本係照原本作成。
如對本判決上訴，須於判決送達後二十日內向本院提出上訴狀，未表明上訴理由者，
，應於上訴後二十日內向本院提出理由書（均須按他造當事人之人數附繕本）。上訴
時應提出委任律師或具有律師資格之人之委任狀，並依附註條文規定辦理。
中　　　華　　　民　　　國　　九十一　　年　　　四　　　月　　 十六 　　日
~B法院書記官　張文斌
附註：
民事訴訟法第四百六十六條之一：
對於第二審判決上訴，上訴人應委任律師為訴訟代理人，但上訴人或其法定代理人具
有律師資格者，不在此限。
上訴人之配偶、三親等內之血親、二親等內之姻親，或上訴人為法人、中央或地方機
關時，其所屬專任人員具有律師資格並經法院認為適當者，亦得為第三審訴訟代理人
。
第一項但書及第二項情形，應於提起上訴或委任時釋明之。
　　　　　　　　　　　　　　　　　　　　　　　　　　　　　　　　　　　　Ｈ
